【裁判字號】    94,保險上,7
【裁判日期】    950301
【裁判案由】    給付保險金
【裁判全文】
臺灣高等法院高雄分院民事判決         94年度保險上字第7號
上  訴  人  壬○○
            己○○
            庚○○
兼  共  同
法定代理人  辛○○
共      同
訴訟代理人  林弘明律師
被上訴人    新光人壽保險股份有限公司
法定代理人  甲○○
訴訟代理人  丁○○
被上訴人    三商美邦人壽保險股份有限公司
法定代理人  丙○○
訴訟代理人  黃祖裕律師
被上訴人    國華人壽保險股份有限公司
法定代理人  乙○○
訴訟代理人  癸○○
被上訴人    國泰人壽保險股份有限公司
法定代理人  戊○○
訴訟代理人  李明益律師
            啟夫律師
上列當事人間請求給付保險金事件，上訴人對於民國94年4 月11
日臺灣高雄地方法院92年度保險字第86號第一審判決提起上訴，
本院於95年2月15日言詞辯論終結，判決如下：
    主  文
原判決廢棄。
新光人壽保險股份有限公司應給付壬○○、己○○、庚○○新台
幣壹佰萬元，給付辛○○壹拾伍萬元；三商美邦人壽保險股份有
限公司應給付謝旻彥、己○○新台幣肆佰萬元；國華人壽保險股
份有限公司應給付己○○新台幣壹佰萬元。以上並均自民國92年
9月27 日起至清償日止，按年息百分之10計付利息。
國泰人壽保險股份有限公司應給付庚○○：(1)滿期保險金：新台
幣壹佰萬元暨自92年9 月27日起至清償日止，按年息百分之10計
算之利息；(2)升學保險金：新台幣肆拾伍萬元，及其中新台幣貳
拾萬元自91年3 月22日起至清償日止，按年息百分之5 計算之利
息；於97年3 月21日應給付新台幣參拾萬元、於100 年3 月21
日應給付新台幣參拾伍萬元、於103 年3 月21日應給付新台幣肆
拾萬元；(3)教育保險金：新台幣捌拾萬元，及其中新台幣貳拾萬
元自92年9 月27日起至清償日止，按年息百分之10計算之利息；
自95年起至97年止，於每年9 月23日給付新台幣貳拾萬元；自98
年起至100 年止，於每年9 月23日給付新台幣參拾萬元；自101
年起至103 年止，於每年9 月23日起給付新台幣肆拾萬元；自
104 年起至107 年止，於每年9 月23日給付新台幣伍拾萬元。
第一、二審訴訟費用由被上訴人負擔。
本判決所命給付，於(1)壬○○、己○○、庚○○以新台幣參拾肆
萬元、辛○○以新台幣伍萬元為新光人壽保險股份有限公司預供
擔保；(2)謝旻彥、己○○以新台幣壹佰參拾肆萬元為三商美邦人
壽保險股份有限公司預供擔保；(3)己○○以新台幣參拾肆萬元為
國華人壽保險股份有限公司預供擔保後，就各該部分得假執行，
但(1)新光人壽保險股份有限公司如以新台幣壹佰萬元為壬○○、
己○○、庚○○，以新台幣壹拾伍萬元為辛○○預供擔保；(2)三
商美邦人壽保險股份有限公司如以新台幣肆佰萬元為謝旻彥、己
○○預供擔保；(3)國華人壽保險股份有限公司如以新台幣壹佰萬
元為己○○預供擔保，就各該部分得免為假執行。庚○○如：(1)
就到期之新台幣貳佰貳拾伍萬元部分，以新台幣柒拾伍萬元為國
泰人壽保險股份有限公司預供擔保，得為假執行；國泰人壽保險
股份有限公司如以新台幣貳佰貳拾伍萬元為謝忠竣預供擔保，得
免為假執行；(2)升學保險金部分，於判決確定前清償期已屆至者
：就97年3 月21日應給付之新台幣參拾萬元、100 年3 月21日應
給付之新台幣參拾伍萬元、103 年3 月21日應給付之新台幣肆拾
萬元，庚○○如各以新台幣壹拾萬元、壹拾貳萬元、壹拾肆萬元
為國泰人壽保險股份有限公司預供擔保，得為假執行；國泰人壽
保險股份有限公司如各以新台幣參拾萬元、參拾伍萬元、肆拾萬
元為謝忠竣預供擔保，得免為假執行；(3)教育保險金部分，於判
決確定前清償期已屆至者：自95年起至97年止，於每年9 月23日
各應給付之新台幣貳拾萬元；自98年起至10 0年止，於每年9 月
23 日 各應給付之新台幣參拾萬元；自101 年起至103 年止，於
每年9 月23日起各應給付之新台幣肆拾萬元；自104 年起至107
年止，於每年9 月23日各應給付之新台幣伍拾萬元，庚○○如依
序各以新台幣柒萬元（債權額貳拾萬元部分）、壹拾萬元（債權
額參拾萬元部分）、壹拾肆萬元（債權額肆拾萬元部分）、壹拾
柒萬元（債權額伍拾萬元部分）為國泰人壽保險股份有限公司預
供擔保，得為假執行；國泰人壽保險股份有限公司如依序各以新
台幣貳拾萬元、參拾萬元、肆拾萬元、伍拾萬元為謝忠竣預供擔
保，得免為假執行。
    事實及理由
一、被上訴人國華人壽保險股份有限公司法定代理人於民國94年
    6 月29日變更為乙○○，有董事會議事錄可證，並經乙○○
    聲明承受訴訟，核無不合，先予敘明。
二、上訴人起訴主張：訴外人吳素貞(一)於民國81年9 月19日，以
    配偶辛○○被保險人，向新光人壽保險股份有限公司（下稱
    新光保險公司）投保新光綜合給付保險附約，保額新台幣（
    下同）30萬元，約定當被保險人配偶吳素貞發生死亡之保險
    事故時，給付保險金15萬元，受益人為辛○○；於88年9 月
    11日以吳素貞為被保險人，向新光保險公司投保新光平安意
    外傷害保險附約，約定身故保險金為100 萬元，受益人為壬
    ○○、己○○、庚○○；(二)於84年9 月15日，以自己為被保
    險人，向三商美邦人壽保險股份有限公司（下稱三商保險公
    司）投保個人傷害保險附約，約定身故保險金為400 萬元，
    受益人為謝旻彥、己○○；(三)於86年4 月10日，以自己為被
    保險人，向國華人壽保險股份有限公司（下稱國華保險公司
    ）投保國華平安保險契約，約定身故保險金為100 萬元，受
    益人為謝定州；(四)於86年間以本人及庚○○為被保險人，向
    國泰人壽保險股份有限公司（下稱國泰保險公司）購買國泰
    龍鳳育英壽險甲型保單（下稱龍鳳壽險），約定當吳素貞身
    故時，受益人為次被保險人庚○○。嗣吳素貞於90年9 月23
    日凌晨1 時許，在高雄縣鳳山市○○里○○街73號8 樓自宅
    陽台，以椅疊椅方式晾曬被單時，不慎墜樓意外死亡，上訴
    人乃依保險契約向新光、三商、國華等保險公司申請理賠，
    竟遭保險公司以吳素貞係自殺身亡，屬保險契約理賠除外規
    定為由拒絕理賠。而庚○○依保險契約向國泰保險公司申請
    給付保險金，該公司竟以要保人未依約於90年7 月21日繳納
    第53期保險費，且於契約中約定不同意墊繳，故該保險契約
    已於同年8 月21日停效，吳素貞意外死亡係發生在契約停效
    後，其不負保險責任為由，拒絕給付保險金。惟吳素貞並未
    收到催繳保費通知，且該契約所填不同意墊繳保費，係業務
    員陳梅英作業疏失所致，保險契約仍然有效，國泰保險公司
    應給付保險金。爰本於保險契約請求：新光保險公司應給付
    壬○○、己○○、庚○○100 萬元，給付辛○○15萬元；三
    商保險公司應給付謝旻彥、己○○400 萬元；國華保險公司
    應給付己○○100 萬元，以上均自起訴狀繕本送達翌日起，
    加計10% 之遲延利息；國泰保險公司應給付庚○○：(1)滿期
    保險金100 萬元，及自起訴狀繕本送達翌日起，加計10% 之
    遲延利息；(2)升學保險金20萬元及自91年3 月22日起至清償
    日止，按年息5%計算之法定遲延利息；於94年3 月21日應給
    付25萬元、97年3 月21日應給付30萬元、100 年3 月21日應
    給付35萬元、103 年3 月21日應給付40萬元；(3)教育保險金
    20萬元，及自起訴狀繕本送達翌日起至清償日止，按年息
    10% 計算之利息；自92年起至97年止，於每年9 月23日各應
    給付20萬元；自98年起至100 年止，於每年9 月23日各應給
    付30萬元；自101 年起至103 年止，於每年9 月23日起各應
    給付40萬元；自104 年起至107 年止，於每年9 月23日各應
    給付50萬元。暨陳明願供擔保聲請准予宣告假執行。
三、(一)新光保險公司、三商保險公司、國華保險公司則以：上訴
    人請求給付者乃為意外死亡保險金，自須就吳素貞係因非由
    疾病引起之不可預料或不可抗力之外來突發事故所致死亡負
    舉證責任，伊始有給付保險金之義務。被保險人吳素貞經台
    灣高雄地方法院檢察署（下稱高雄地檢署）相驗屍體證明書
    載明死因為「高處墜落、頭部外傷併頭顱骨折」，而由現場
    環境以觀，吳素貞應無可能立於相疊之雙椅上曬衣，且其住
    處自8 樓以下外牆並無任何突出物，但其陳屍處竟非落於大
    樓垂直壁附近，而是距陽台外緣垂直線4 公尺又30公分之遙
    ，顯見其係呈拋物線形式落於地面，故應係自殺行為所致，
    屬保險契約理賠除外規定，伊自無庸給付保險金等語，資為
    抗辯。
    (二)國泰保險公司則以：吳素貞投保之龍鳳壽險契約，其保費
    繳納方式為月繳，於每月21日到期，依保險法第116 條第1
    項及該契約第4 條第1 項之約定，保險費可向公司所在地或
    指定地點繳納，或由公司派員收取，且保險費到期未交付時
    ，自保單所載交付日期翌日起算30日為寬限期間，公司不負
    催繳義務。本件保費均經公司派員按期前往收取，於90年7
    月21日第53期保費到期後，亦派鄭雅文前往收費，因吳素貞
    表示經濟拮据，而未繳交，已逾同年8 月20日寬限期間，且
    縱公司未派員收取保費，吳素貞亦應依約向公司繳納。又本
    件要保人於契約中勾選不同意自動墊繳保費，於契約有效期
    限內亦未向公司申請變更為自動墊繳，故保險契約自寬限期
    終了翌日即90年8 月21日起即停止效力。本件事故發生日期
    為90年9 月23日，在契約停效期間，公司不負給付保險金責
    任等語，資為抗辯。
四、原審就上訴人之請求，判決上訴人敗訴。上訴人全部聲明不
    服，求為廢棄原判決，判命被上訴人如數給付上開保險金；
    被上訴人則求為判決駁回上訴。
五、被上訴人就上訴人主張吳素貞向被上訴人購買上述保險契約
    暨各該保險契約內容，及吳素貞於90年9 月23日凌晨1 時許
    ，自其住處陽台墜樓死亡等，並不爭執；上訴人就國泰保險
    公司抗辯上開龍鳳壽險保單，保費係採月繳方式繳納，每月
    繳費日期為當月21日，要保書並記載不同意自動墊繳保費，
    而吳素貞迄90年8 月20日契約停效期間以前，均未繳第53期
    之月繳保險費等，亦不爭執，並有各該保險契約書、相驗屍
    體證明書等可稽，堪認真實。兩造所爭執者為：(一)就上訴人
    向新光、三商、國華保險公司請求給付保險金部分，上訴人
    就保險責任事故之發生，即「被保險人吳素貞遭遇外來、突
    發之意外傷害事故並以此意外傷害事故為死亡之直接、單獨
    原因」之事實，是否已盡舉證責任？新光、三商、國華保險
    公司就其所為抗辯「吳素貞係自殺死亡」之有利事實，是否
    已盡舉證責任？(二)就庚○○向國泰保險公司請求給付龍鳳壽
    險保單保險金部分，吳素貞發生死亡事故時，該契約是否在
    停效期間，即該保單是否因未按月繳納保費而停效？如已停
    效，該保單要保書勾選「不自動墊繳」保費，是否係招攬保
    險業務人員陳梅英疏失所致，國泰公司就其疏失是否應負責
    任？茲分述如下。
六、上訴人得否向新光、三商及國華保險公司請求給付保險金？
  (一)吳素貞向新光、三商及國華保險公司投保之上開保險契約，
    均屬傷害保險，以吳素貞因意外傷害事故致殘廢或死亡，為
    保險公司應給付保險金之保險事故，即在契約有效期間內，
    因遭遇外來、突發的意外傷害事故，並以此事故為直接且單
    獨原因致死時，保險公司始依約給付保險金，並以要保人、
    被保險人的故意行為為除外責任事由，保險公司不負給付保
    險金責任，為兩造所不爭執。
  (二)按「主張法律關係存在之當事人，僅須就該法律關係發生所
    須具備之特別要件，負舉證之責任，至於他造主張有利於己
    之事實，應由他造舉證證明（最高法院四十八年台上字第八
    八七號判例參照）。查上訴人已就黃○利與被上訴人間有保
    險契約存在，及黃○利係一氧化碳中毒死亡之事實，為相當
    之舉證；而被上訴人抗辯黃○利係自殺死亡，其不負賠償責
    任云云，自屬主張有利於己之事實，即應由被上訴人負舉證
    之責」（最高法院91年度台上字第2187號判決參照）。上開
    保險契約性質上屬傷害保險，必須導致傷害、殘廢或死亡之
    外界原因，出於意外者，始足當之。上訴人主張被上訴人新
    光、三商及國華保險公司應給付死亡保險金，揆諸上開保險
    契約之約定及舉證責任分配原則，自應就權利發生要件，即
    吳素貞遭遇外來、突發之意外事故，並以此意外事故為其死
    亡之直接、單獨原因之事實，負舉證責任。惟按人之傷亡有
    出於內在原因，亦有出於外在原因，內在原因係指器官老化
    疾病及細菌感染而言，外在原因係指內在原因以外之一切事
    由。故凡事故不屬於內在原因者，除非保險契約特予除外，
    否則均應屬意外保險承保範圍，職此，若意外保險契約之受
    益人，已能證明被保險人之死亡非屬內在原因者，即應認為
    受益人已盡舉證責任。經查，吳素貞於90年9 月23日凌晨1
    時許，被發現陳屍在高雄縣鳳山市○○街73號1 樓庭院地面
    ，經相驗結果，認直接引起其死亡之原因為：頭部外傷併頭
    顱骨折，先行原因為自高處墜落，有高雄地檢署相驗屍體證
    明書及同署90年度相字第1598號相驗卷宗可證，堪認吳素貞
    之死因為高處墜樓造成頭部外傷併頭顱骨折。再據吳素貞配
    偶辛○○於本件事故甫發生時，於警訊筆錄已指稱：吳素貞
    係因在住處陽台拿椅子墊腳晾被單不慎摔落，當時有聽到啊
    一聲及碰一聲（相驗卷第4 、5 頁）；於檢察官到場相驗時
    陳稱：事故發生前吳素貞說要去晾被單，伊在房間聽見有椅
    子倒地聲及吳素貞墜樓前慘叫一聲（相驗卷第12頁），既就
    聽聞事故發生之始末為陳述，且事故發生後，經高雄縣警察
    局刑警隊鑑識組鑑識人員前往吳素貞住處陽台勘查結果，現
    場洗衣槽內還有未洗完之衣物浸在其中，地上大塑膠盆內仍
    有水及床單一套，地上中央橫放一支雙節鋁棒，往南邊有一
    張木椅，木椅東南邊有一張底面朝上之塑膠椅，在木椅西南
    側陽台護欄邊有一涼被置於地面（還有溼氣未乾），南側水
    槽內有一件曬乾之小孩被單，晾衣服之竹竿距地面242 公分
    ，請辛○○（身高163 公分）站立木椅上雙手抬高，剛好可
    觸摸到晾衣服之竹竿，吳素貞（身高160 公分）有拿塑膠椅
    墊高之可能性，研判係吳素貞先洗好小孩用被單晾在南側不
    銹鋼之欄杆上，再洗好落在地上之涼被，準備晾曬上方靠近
    屋頂竹竿，因不夠高，持木椅墊，仍不夠高，再持塑膠椅續
    墊，因地面光滑且兩椅重疊，無人幫扶，重心不穩，因而墜
    樓可能性極大，有現場勘查報告表及照片附於相驗卷可稽（
    相驗卷第6 頁、18至21頁），檢察官並綜合上情，研判吳素
    貞係於晾衣服時，站立於椅子上打滑而墜落樓下死亡，亦有
    相驗報告書可憑（相驗卷50至51頁）。而原審就本件死因送
    法務部法醫研究所（下稱法醫所）鑑定，亦據覆稱：依刑案
    現場勘查報告、現場相片包括起跳點或起始墜落點及屍體墜
    落點均符合為意外墜樓之案情，包括木椅、翻轉之塑膠椅、
    散落地面之涼被、雙節鋁棒等現場證物等物參酌以觀，上開
    情形符合及支持死者有可能因拿塑膠椅墊高致墜樓之意外事
    實，故本案如無其他故意、加工或自為之理由或證據，似應
    符合為意外之死亡方式；依死者身160 公分應有可能立於疊
    在木椅之塑膠椅上，惟依死者體型似可能呈現不穩定狀況，
    依現場勘查報告，現場相片研判死者之起跳點應為立於疊在
    木椅之塑膠椅上，由現場遺留較大（含長、寬）類被單之衣
    物似有要高掛方可能達到曬衣物之效果及目的、雙節鋁棒散
    落現場及翻轉之塑膠椅即非支持死亡方式為「自為」常見的
    墜落死的起跳現場；... 本案研判死者高站在高處上，失去
    平衡下，腳底恰落點在陽台之欄杆，再意外滑（跌）或踏蹬
    下即可呈類助跑之拋物線形式落下，併同本案之現場亦極不
    符合常見自為之起跳現場等，均無支持死者之死亡方式為「
    自為」等語，有該所92年12月22日法醫理字第920004420 號
    函文及93年9 月8 日法醫理字第93000256 8號函（見原審卷
    (一)第230 至231 頁、卷(二)142 至143 頁）可參。從而，就各
    該高雄縣警察局刑警隊製作之刑案現場勘驗報告表、檢察官
    相驗報告及法醫所鑑定意見函等，已足認吳素貞係意外墜樓
    死亡，符合上開保險契約所約定外來、突發原因，且為其死
    亡之直接、單獨原因，非內在原因之器官老化疾病及細菌感
    染所致，自應認上訴人已就給付保險金請求權之發生要件盡
    其舉證責任，新光、三商及國華保險公司抗辯吳素貞係故意
    跳樓致死，屬保險契約除外責任云云，就該除外事由之權利
    障礙事項，既有利於上訴人，自應由上訴人負舉證之責任。
  (三)新光、三商及國華保險公司固稱：吳素貞係自其住處陽台墜
    樓死亡，就辛○○陳述，其並未親眼目睹吳素貞墜樓過程。
    又依事故發生後該陽台物品擺置及相對位置，置於陽台地面
    之木椅高度44公分、其坐面直徑32公分，底面朝上之塑膠椅
    高度22公分、底面直徑29公分，相疊之後，塑膠椅距離木椅
    邊緣空間極為有限，吳素貞不可能冒然站立其上，置其本身
    於險境中，增加跌落之風險。而兩椅相疊高度66公分，站立
    其上，身體一半以上已處於陽台護欄之上，吳素貞可輕易察
    覺其危險性，不可能以此方式從事長期性家務勞動。再依陳
    屍位置及地面血跡分佈，集中在於距吳素貞住處陽台向下延
    伸之垂直壁約有3 至4 公尺處，足認吳素貞應係攀爬過陽台
    護欄起跳，因而呈拋物線形式墜落於一樓陳屍現場，自屬自
    殺之舉動等語。惟其僅依現場情狀推測吳素貞係自行跳樓死
    亡，既未能舉出任可具體事證證明吳素貞有自殺之故意及舉
    動，自難認定吳素貞墜樓係自殺行為，所辯自無可採。從而
    ，上訴人依保險契約之法律關係，訴請新光、三商及國華保
    險公司給付保險金，核屬有據，應予准許。
七、庚○○得否向國泰保險公司請求保險給付？
  (一)吳素貞所投保之國泰龍鳳育英壽險保單，是否因未按月繳納
    保費而告失效？
    (1)按人壽保險之保險費到期未交付者，除契約另有訂定外，
      經催告到達後逾30日仍不交付時，保險契約之效力停止，
      保險法第116 條第1 項定有明文。參以52年修法時，考量
      按季、按月繳付保費之契約，如亦須經催告始得起算寬限
      期間，對於保險人業務之交付、資金之運用影響甚大，而
      將舊法第33 條 第1 項（即現行116 條第1 項）增加「除
      契約另有訂定外」之修正意旨，於保險契約另有訂定時，
      就季繳、月繳保單寬限期之起算，得免除保險人之催告義
      務。又依國泰龍鳳育英壽險契約條款第4 條第1 項約定：
      「分期繳納的第二期以後保險費，應照本契約所載交付方
      法及日期，向本公司所在地或指定地點交付，或由本公司
      派員前往收取，並交付本公司開發之憑證。第二期以後分
      期保險費到期未交付時，年繳或半年繳者，自催告到達翌
      日起30日內為寬限期間，月繳或季繳者，自保險單所載交
      付日期之翌日起30日為寬限期間」；第三項約定：「逾寬
      限期間仍未交付者，契約自寬限期間終了翌日起停止效力
      。如在寬限期內發生保險事故時，本公司仍負保險責任」
      。是依此龍鳳育英壽險關於月繳或季繳保單之約定，合於
      保險法第116 條第1 項所稱「契約另有訂定」情事，於要
      保人到期未交付保費時，無待保險人之催告，自保險單所
      載交付日期之翌日起即起算30日之寬限期間。
    (2)惟按清償地，除法律另有規定或契約另有訂定，或另有習
      慣，或得依債之性質或其他情形決定者外，應依左列各款
      之規定：一以給付特定物為標的者，於訂約時，其物所在
      地為之。二其他之債，於債權人之住所地為之，民法第
      314 條定有明文。又所謂往取債務，係指以債務人之住所
      為清償地之債務而言，此種債務，必須債權人於清償期屆
      滿後至債務人之住所收取時，債務人拒絕清償，始負給付
      遲延之責任。本件吳素貞與國泰保險公司所訂之龍鳳育英
      壽險契約，於契約條款第4 條第1 項約定：分期繳納的第
      二期以後保險費，應照本契約所載交付方法及日期，向本
      公司所在地或指定地點交付，或由本公司派員前往收取，
      並交付本公司開發之憑證。而該保險契約於90年3 月改為
      保費月繳，應於每月21日繳納，並由公司按月派業務員前
      往向吳素貞收取，為兩造所不爭執，自堪認要保人吳素貞
      與國泰保險公司間已成立以吳素貞在高雄縣鳳山市○○街
      73號8 樓為收費地址之合意，屬於往取債務，按之上開說
      明，必須債權人於清償期屆滿後至債務人之住所收取時，
      債務人拒絕清償，始負給付遲延之責任。
    (3)國泰保險公司抗辯其業務員鄭雅文於90年7 月21日保費到
      期日有前往吳素貞住處收取保費，經吳素貞告以因經濟拮
      据而未繳保費，契約已自90年8 月21日起停效等語。上訴
      人固陳稱鄭雅文之前有按月前往收取保費，惟否認90年7
      月21日保費到期後有前來收取當期保費，自應由國泰保險
      公司就其已前往吳素貞住所收取保費、吳素貞拒絕繳款，
      應負給付遲延之有利事實，負舉證責任。而國泰保險公司
      固提出鄭雅文填載之報告書一件為證（原審卷(二)54頁），
      然該報告書上欄記載：「本件應繳日期為90年7 月21日，
      目前契約已停效，請收費人員填寫收費過程報告書，並附
      收費卡，以利作業。」其填載日期為90年10月11日，足認
      為本件事故發生以後補填之報告書。又該報告書下欄第
      項記載：「90年之收費原先繳交支票直至90年6 月的支票
      無法兌現，於8 月份換現金，仍依正常繳費。」第項記
      載：「客戶因經濟拮据，無法繳納而不繳。（90年7 月）
      」吳素貞既於90年8 月份以現金換回同年6 月份之支票，
      顯然並無不繼續繳交保費之意思，否則其就無庸於8 月換
      回該支票（蓋無助於使停止再生效力），參以吳素貞於同
      年5 月另向國泰保險公司投保10年期及20年期終身壽險，
      外加15 年 期醫療終身健康保險，經上訴人提出保單3 紙
      為憑（本院卷143 至145）， 且為國泰保險公司所不爭執
      ，則報告書第項所稱「因經濟拮据，無法繳納而不繳」
      ，即難認與事實相符，況且係於本件事故發生後始依公司
      指示製作，非無迎合公司之虞，自不足據以證明國泰公司
      確已派員前往吳素貞處收取保費。是以國泰人壽公司既未
      能證明曾依約前往收取保費被拒，則吳素貞固未繳納當期
      保費，亦不應令其負遲延給付之責任，國泰保險公司即不
      得主張停止保險契約效力。是本件龍鳳育英保險契約仍合
      法有效存在，吳素貞在契約有效期間內身故，係在該保險
      契約理賠範圍內，亦為國泰保險公司所不爭執，則庚○○
      依保險契約之法律關係，訴請國泰保險公司給付保險金，
      亦屬有據，應予准許。
  (二)本件保單既未停效，即無須追究是否自動墊繳保費，是就兩
    造此部分之爭執，即無加以審究之必要。
八、綜上，被上訴人就吳素貞死亡之保險事故，均應依上開保險
    契約給付保險金，其遲未給付，應屬因可歸責於自己之事由
    所致，依保險法第34條第2 項規定，應給付遲延利息年利一
    分。又國泰保險公司既然拒絕庚○○給付保險金之請求，就
    未到期之保險金顯有到期不履行之虞，庚○○自有於本件一
    併主張之必要。從而，上訴人依保險契約請求被上訴人給付
    如聲明所示之保險金（其中94年3 月21日應給付之升學保險
    金25萬元、92年9 月23日、93年9 月23日、94年9 月23日應
    給付之教育保險金各20萬元，均已到期），並就起訴前已到
    期之保險金，除國泰保險公司應付庚○○之升學保險金20萬
    元部分請求自91年3 月22日起加計按年息5%計算之法定遲延
    利息外，餘請求自92年9 月27日（起訴狀繕本送達翌日）起
    ，按年息百分之10加計遲延利息（各如聲明所示），為有理
    由，應予准許。兩造均陳明願供擔保，聲請為准、免假執行
    之宣告，核無不合，爰酌定相當擔保金額准許之。原審為上
    訴人敗訴之判決，尚有未洽。上訴意旨指摘原判決不當，求
    予廢棄改判，為有理由。爰由本院予以廢棄，改判如主文第
    2 、3 項所示。又兩造其餘之攻擊、防禦，核與判決結果不
    生影響，毋庸一一論列，併此敘明。
據上論結，本件上訴為有理由，依民事訴訟法第450 條、第78
條、第463 條、第390條、第392 條，判決如主文。
中    華    民    國    95    年    3     月    1     日
                            民事第六庭
                                審判長法官 許明進
                                法      官 張明振
                                法      官 謝肅珍
以上正本證明與原本無異。
如對本判決上訴，須於判決送達後20日內向本院提出上訴狀，其
未表明上訴理由者，應於上訴後20日內向本院提出上訴理由書（
均須按他造當事人之人數附繕本）。上訴時應提出委任律師或具
有律師資格之人之委任狀，並依附註條文規定辦理。
中    華    民    國    95    年    3     月    1     日
                                書  記  官 廖素珍
附 註：民事訴訟法第466 條之1 ：對於第二審判決上訴，上訴
人應委任律師為訴訟代理人，但上訴人或其法定代理人具有律師
資格者，不在此限。
上訴人之配偶、三親等內之血親、二親等內之姻親，或上訴人為
法人、中央或地方機關時，其所屬專任人員具有律師資格並經法
院認適當者，亦得為第三審訴訟代理人。第1 項但書及第2 項情
形，應於提起上訴或委任時釋明之。


司法院資訊處製作；財團法人民間司法改革基金會備份。
